【裁判字號】    99,上訴,575
【裁判日期】    990601
【裁判案由】    偽造有價證券等
【裁判全文】
臺灣高等法院刑事判決                 99年度上訴字第575號
上  訴  人  臺灣板橋地方法院檢察署檢察官
被      告  甲○○
指定辯護人  本院公設辯護人郭書益
上列上訴人因偽造有價證券等案件，不服臺灣板橋地方法院98年
度訴緝字第181 號，中華民國98年12月11日第一審判決（起訴案
號：臺灣板橋地方法院檢察署82年度偵字第7528號），提起上訴
，本院判決如下：
    主  文
上訴駁回。
    理  由
一、公訴意旨略以：被告甲○○意圖為自己不法所有，於民國81
    年10月間，在其所任職服務之臺北縣中和市○○路2 號匯豐
    汽車中和分公司內，竊取同事乙○○所有之臺灣中小企業銀
    行中和分行、票號AA0000000 號已蓋有乙○○圓形印鑑章之
    空白支票乙紙，復基於行使偽造有價證券之犯意，於上開竊
    得之空白支票偽填票載金額新臺幣（下同）60,600元及發票
    日82年2 月18日而偽造支票，嗣於81年底，於臺北市某處持
    交予不知情之丙○○（原名為張信義）而行使之，作為清償
    其於臺北市○○○路○ 段29號3 樓「銀絲餐廳」消費之債務
    之用。嗣乙○○於82年2 月10日發現上開支票失竊，於同年
    月18日向臺灣中小企業銀行中和分行辦理掛失止付，經警循
    線查獲上情。因認被告甲○○涉犯刑法第320 條第1 項之竊
    盜罪及同法第201 條第1 項、第2 項之行使偽造有價證券罪
    嫌云云。
二、證據能力：
  (一)按92年2 月6 日增訂公布之刑事訴訟法施行法第7 條之3 規
    定「中華民國92年1 月14日修正通過之刑事訴訟法施行前，
    已繫屬於各級法院之案件，其以後之訴訟程序，應依修正刑
    事訴訟法終結之。但修正刑事訴訟法施行前已依法定程序進
    行之訴訟程序，其效力不受影響。」亦即修正刑事訴訟法施
    行前，已繫屬於各級法院之案件，於新法施行後，雖應依修
    正後之程序終結之，但於修正刑事訴訟法施行前，已依法踐
    行之訴訟程序（包含相關證據法則之適用），其效力均不受
    影響。從而，修正刑事訴訟法施行前依法具有證據能力之證
    據資料，不因修正刑事訴訟法之施行變成無證據能力，但仍
    須依修正刑事訴訟法規定踐行調查證據程序，再就修正刑事
    訴訟法施行前及施行後所合法取得，均具有證據能力之證據
    資料，本於合理之心證以定其取捨（最高法院97年度台上字
    第5724號、97年度台上字第6330號、97年度台上字第6858號
    、98年度台上字第1433 號 、98年台上字第5124號等判決足
    資參酌）。查本件臺灣板橋地方法院檢察署檢察官係於82年
    5 月29日提起公訴，82年6 月18日以92年訴字第1482號繫屬
    於原審法院，則乙○○、丙○○、徐美雲在警詢之證詞，均
    係在刑事訴訟法修正施行前依法定程序踐行之程序，且修正
    前刑事訴訟法採自由心證主義，對證據之種類未予限制，凡
    得為證據之資料，均具有論理之證據能力，警訊筆錄為司法
    機關所為證據調查之資料，法院可依直接審理之方法加以調
    查，又無證據顯示乙○○、丙○○、徐美雲三人在警詢之陳
    述非出於任意性，依上開規定，其效力不受新修正刑事訴訟
    法之施行變成無證據能力，且原審及本院業經當事人之聲請
    傳喚渠等到院，除證人乙○○經原審依法傳、拘後無正當理
    由均不到庭，並經本院多次傳喚均不到庭，證人丙○○、徐
    美雲則於原審分別具結作證，並進行交互詰問，上揭三人於
    警訊中之供述，復經原審及本院提示筆錄，令就渠等警詢內
    容為適當之辯論，是上開證據方法既依修正後刑事訴訟法規
    定踐行調查證據之程序，自均具有證據能力。
  (二)次按被告以外之人於審判外之言詞或書面陳述，除法律有規
    定者外，不得作為證據，刑事訴訟法第159 條第1 項固有明
    文。然依同法第159 條之5 規定：「被告以外之人於審判外
    之陳述，雖不符前4 條之規定，而經當事人於審判程序同意
    作為證據，法院審酌該言詞陳述或書面陳述作成時之情況，
    認為適當者，亦得為證據。當事人、代理人或辯護人於法院
    調查證據時，知有第159 條第1 項不得為證據之情形，而未
    於言詞辯論終結前聲明異議者，視為有前項之同意」，其立
    法旨趣無非係慮及傳聞證據未經當事人之反對詰問予以核實
    ，原則上先予排除，惟若當事人已放棄詰問或未聲明異議，
    基於證據資料愈豐富，愈有助於真實發見之理念，且強化言
    詞辯論主義，法院仍可承認該傳聞證據之證據能力。本案所
    引其餘供述證據及非供述證據之證據能力，經檢察官、被告
    及辯護人於本院表示無意見，而迄本案言詞辯論終結前，檢
    察官、被告及其辯護人均無聲明異議，本院審酌該言詞陳述
    或書面陳述作成時之情況，該證據之取得並無不法，認為以
    之作為本案證據亦屬適當，自有證據能力。
三、按犯罪事實應依證據認定之，無證據不得認定犯罪事實；不
    能證明被告犯罪者，應諭知無罪之判決，刑事訴訟法第154
    條第2 項、第301 條第1 項分別定有明文。又刑事訴訟法上
    所謂認定事實之證據，係指足以認定被告確有犯罪行為之積
    極證據而言，該項證據自須適合於被告犯罪事實之認定，始
    得採為斷罪資料；且事實之認定應憑證據，如未發現相當證
    據，或證據不足以證明，自不能以推測或擬制之方法，以為
    裁判之依據；次按認定不利於被告之事實，須依積極證據，
    茍積極之證據本身存有瑕疵而不足為不利於被告事實之認定
    ，即應為有利於被告之認定，更不必有何有利之證據，而此
    用以證明犯罪事實之證據，猶須於通常一般人均不至於有所
    懷疑，堪予確信其已臻真實者，始得據以為有罪之認定，倘
    其證明尚未達到此一程度，而有合理性之懷疑存在，致使無
    從為有罪之確信時，即應為無罪之判決，最高法院29年上字
    第3105號、30年上字第816 號、40年臺上字第86號、76年臺
    上字第4986號判例意旨及82年度臺上字第163 號判決意旨可
    循。又按告訴人指訴是以被告受刑事訴追為目的，是其陳述
    是否與事實相符，仍應調查其他證據以資審認，不得僅憑告
    訴人指訴即遽令被告入罪；復按告訴人之陳述如無瑕疵，且
    就其他方面調查又與事實相符，固足採為科刑之基礎，倘其
    陳述尚有瑕疵，則在未究明前，自不得遽採為論罪科刑之根
    據；而所謂無瑕疵，係指被害人所為不利被告之陳述，與社
    會上之一般生活經驗或卷附其他客觀事證並無矛盾而言，至
    所謂就其他方面調查認與事實相符，非僅以所援用之旁證足
    以證明被害結果為已足，尤須綜合一切積極佐證，除認定被
    告確為加害人之外，在推理上無從另為其他合理原因之假設
    而言（最高法院52年台上字第1300號著有判例及92年度台上
    字第5580號裁判亦可參照）。
四、公訴人認被告涉有竊盜及偽造有價證券之犯行，係以臺北市
    票據交換所82年3 月3 日函暨檢附之遺失票據申請書、票據
    掛失止付通知書各1 份，以及告訴人乙○○、證人丙○○及
    徐美雲等人於警詢之證述為其主要論據。訊據被告甲○○堅
    決否認上開犯行，辯稱：伊與乙○○係為匯豐汽車公司之同
    事，惟並未見過上開支票，亦未於上開支票偽填金額及發票
    日用以支付飯錢，亦不認識丙○○及徐美雲等語。經查：
  (一)告訴人乙○○於82年3 月24日警詢時固陳稱：伊於81年11月
    18日前原任職於匯豐汽車中和分公司（下簡稱匯豐公司），
    因肝不好辦理停薪留職，休養身體，當時並有將裝有支票本
    之皮包帶回家；81年12月28日又在達亞汽車公司新莊營業所
    工作，直到82年2 月10日整理支票本，才發現少了該張支票
    ，應是於81年10月間被偷走的，因為伊將支票本放置在公司
    辦公桌裡，整本支票本僅被撕走一張票號0000000 支票，且
    該張支票之存根也被撕走，所以認定是被偷走，惟並沒有看
    見誰偷的等語（見偵查卷第3 頁）。依告訴人乙○○所指訴
    內容，其係事後清點支票本發覺短少系爭支票始疑遭竊，其
    對於系爭支票何時失竊、失竊之地點、方式均不知。又告訴
    人乙○○雖於82年4 月8 日警詢中陳稱：我認為該支票是被
    甲○○偷走的，當時支票遭退票時，台灣中小企銀曾通知我
    ，我就問銀行被偷之支票是何人背書，銀行告訴我是徐美雲
    及甲○○，所以我就知道了等語（見偵查卷第4 頁）。然系
    爭支票僅有徐美雲之背書（見偵卷第13頁），告訴人乙○○
    證述銀行告訴伊是徐美雲及甲○○背書云云，已與卷存證據
    不符，告訴人乙○○上開推測之詞，尚難遽以採信。
  (二)告訴人於82年2 月18日向銀行辦理票據掛失時，所出具之「
    遺失票據申請書」、「票據掛失止付通知書」，均載明系爭
    支票於遺失時，票據上之金額、受款人、發票日期等處係空
    白，此有遺失票據申請書及票據掛失止付通知書各1 紙存卷
    可稽（見偵查卷第10、11頁），然系爭支票之發票人欄與金
    額欄內均蓋有「乙○○」印章印文各1 枚，金額之記載並似
    有塗改之跡象，此有卷附支票可參，而系爭支票上「乙○○
    」之印文，與告訴人乙○○所出具前揭遺失票據申請書、票
    據掛失止付通知書上所蓋印之「乙○○」印文，依肉眼觀察
    比較，其印文之外觀、大小、字體係屬相同，可認為係由同
    一印章所蓋，然告訴人乙○○於警詢時並未陳述其印章亦同
    時遭竊，則倘系爭支票確係被告所竊（金額欄為空白），被
    告如何能在系爭支票上蓋用告訴人乙○○印章印文？實屬可
    疑。再告訴人乙○○指稱其係於82年2 月10日整理支票本時
    才發現系爭支票遭竊，然其向警察局及銀行申報遺失暨申請
    掛失止付之時間則為82年2 月18日，何以延遲數日始報警並
    申報掛失止付？且其所掛失止付之日期，竟與系爭支票之發
    票日82年2 月18日為同一日，如此巧合，不免啟人疑竇。而
    告訴人乙○○經原審依法傳拘及本院多次傳喚，均未到庭釐
    清上揭疑點，從而告訴人乙○○於警詢時所為有瑕疵之指訴
    ，尚難據為被告有竊盜、偽造有價證券等犯行之證據。
  (三)證人徐美雲於82年4 月8 日警詢時證述：系爭支票確是我於
    82年2 月18日所提示，該張支票是我任職台北市○○○路○
    段29號3 樓「銀絲餐廳」時張信義交給我的支票，然後以我
    的戶頭存入的，張信義是在81年底交給我的，不認識乙○○
    ，也沒有業務往來等語（見偵查卷第5 頁）。證人丙○○（
    原名張信義）於82年4 月8 日警詢時證述：徐美雲所提示之
    支票確是我交給她的沒錯，該張支票是一位姓黃的男子交給
    我的，名字好像叫做甲○○，但我不知道名字有沒有寫錯。
    是在81年年底交給我作為在我店裡（銀絲餐廳）消費抵帳用
    的，我不認識乙○○等語（見偵查卷第6 頁）。已具體證述
    系爭支票係由被告交付證人丙○○，丙○○再交由證人徐美
    雲提示付款等情明確。雖證人丙○○於98年9 月25日原審審
    理時到庭證述：沒看過系爭支票，沒有印象有這件事，對於
    被告沒有印象等語（見原審48、49頁），於本院審理時證述
    ：對於在庭被告已經沒有印象了等語（見本院卷第55頁）。
    證人徐美雲於原審98年11月27日審理時到庭證述：沒有印象
    有看過系爭支票，但支票簽名是我簽的，對於警詢筆錄現在
    完全沒有印象，81、82年曾在銀絲餐廳擔任會計，公司有個
    叫阿義的人，因為我是會計，阿義是收款人，他如果拿支票
    給我，我要負責入帳，他的支票來源是客人消費開立的，阿
    義交給我時支票內容都已經填好了，不記得被告有無至餐廳
    消費等語（見原審卷第72、73頁）。雖均證述對於系爭支票
    及被告均已無印象，惟查證人丙○○、徐美雲在原審作證時
    ，距離82年案發時已歷16年餘，則以證人丙○○、徐美雲於
    案發當時係分別擔任銀絲餐廳之收帳、會計工作，渠等每日
    經手收帳之支票不計其數，加以渠等於原審作證時距離案發
    時已時隔16年餘，證人丙○○、徐美雲於原審、本院證述對
    於系爭支票及被告均無印象等語，核屬人之常情，自應以渠
    等距離案發當時最接近之警詢筆錄證詞與事實較相符合，而
    可採信。據此可證被告確有於81年年底持系爭支票交付丙○○，以清償其在銀絲餐廳消費帳之事實，應可認定。被告否
    認持有系爭支票並交付丙○○云云，不足採信。
  (四)系爭支票雖為被告交付丙○○以清償其在銀絲餐廳之消費帳
    款，然此僅足證明被告有持有及行使系爭支票，本於無罪推
    定及被告不自證己罪原則，被告否認持有系爭支票及行使，
    不足據此推論被告即當然有竊盜、偽造有價證券行為，本案
    告訴人乙○○均未到庭，其有瑕疵之指訴不足作為認定被告
    犯罪之證據，此外復無其他積極證據足資證明被告有公訴人
    所指竊盜、偽造有價證券之犯行，即屬不能證明被告犯罪。
五、原審以不能證明被告犯罪，為被告無罪之判決，經核並無違
    誤，應予維持。
六、檢察官上訴意旨略以：證人丙○○、徐美雲於警詢時均明確
    證述系爭支票是被告至銀絲餐廳消費時交予丙○○作為店內
    消費抵帳之用，丙○○再交予餐廳會計徐美雲前往提示等語
    ，足認系爭支票係由被告取得交付予丙○○，縱使被告未於
    系爭票據背面背書，能否遽論告訴人乙○○指述系爭支票為
    被告所竊顯為臆測之詞，不無疑問。再者，被告與乙○○前
    為同事，被告竊取系爭支票後，有無可能執有乙○○之印章
    或偽刻乙○○之印章並蓋印於系爭支票上，尚非難事。參以
    乙○○陳稱係於81年11月18日自與被告共同任職之公司辦理
    留職停薪，82年2 月10日整理支票本，才發現系爭支票遺失
    等語，乙○○嗣於82年2 月18日始申報遺失及掛失止付，相
    距其所稱發現遭竊之時間未久，僅有8 日。再衡諸常情，乙○○豈有甘冒誣告罪之風險而提起本案告訴之理等語。惟查
    ，系爭支票係被告交付予丙○○，以供清償其對於銀絲餐廳
    消費債務之用乙節，為本院所認事實，理由已如前述，然此
    尚不足推論被告有竊盜、偽造系爭支票之事實；又被告固曾
    與告訴人乙○○為同事關係，其接近系爭支票之可能性或高
    於一般人，然被告取得系爭支票之原因並非僅有竊盜一途，
    仍有其他可能之原因存在，不能據此即認被告當然有竊盜犯
    行；再本案並無證據證明被告持有或有偽造乙○○印章之證
    據，不能證明系爭支票上乙○○印章印文係被告所蓋用。綜
    上，檢察官上訴並無理由，應予駁回。
據上論斷，應依刑事訴訟法第368條，判決如主文。
本案經檢察官曾俊哲到庭執行職務。
中    華    民    國    99    年    6     月    1     日
                  刑事第十庭審判長法  官  陳榮和
                                  法  官  彭政章
                                  法  官  黃斯偉
以上正本證明與原本無異。
如不服本判決，應於收受送達後10日內向本院提出上訴書狀，其
未敘述上訴之理由者並得於提起上訴後10日內向本院補提理由書
（均須按他造當事人之人數附繕本）「切勿逕送上級法院」。
                                  書記官  王宜玲
中    華    民    國    99    年    6     月    2     日

司法院資訊處製作；財團法人民間司法改革基金會備份。
